臺灣新竹地方法院民事判決　　　　　　　 94年度簡上字第3號
上　訴　人　　癸○○
　　　　　　　壬○○
兼癸○○訴訟
代理人及壬○○法定代理人　子○○
上　訴　人　　甲○○
　　　　　　　乙○○
　　　　　　　辛○○
被上訴人　　　丙○○
　　　　　　　丁○○
　　　　　　　庚○○
　　　　　　　戊○○
　　　　　　　己○○
上列當事人間請求移轉登記事件，上訴人對於中華民國93年11月
3日本院竹北簡易庭93年度竹北簡字第131號第一審判決關於駁回
反訴部分提起上訴，並為訴之變更，本院於民國94年3月30日辯
論終結，判決如下：
    主  文
原判決關於駁回上訴人後開第二項之訴部分，及訴訟費用之裁判
（除確定部分外），均廢棄。
被上訴人應就新竹縣湖口鄉○○段七八五地號土地辦理繼承登記
。並應將如原審判決附圖（二）所示新竹縣湖口鄉○○段七八五
─Ａ００三地號，面積二十五點九七平方公尺土地辦理分割，移
轉登記與上訴人乙○○、甲○○；將如原審判決附圖（二）所示
同上地段七八五─Ａ００二地號，面積二十五點九二平方公尺土
地辦理分割，移轉登記與上訴人子○○、癸○○、曾汶翔；將如
原審判決附圖（二）所示同上地段七八五─Ａ００五地號，面積
二十五點九九平方公尺土地辦理分割，移轉登記與上訴人辛○○
。
第一審（除確定部分外）及第二審訴訟費用，由被上訴人負擔。
    事實及理由
一、被上訴人經合法通知，均未於準備程序期日及言詞辯論期日
    到場，核無民事訴訟法第386條各款所列情形，爰依上訴人
    之聲請，對被上訴人一造辯論而為判決。
二、上訴人於第二審變更原審訴之聲明，請求被上訴人就新竹縣
    湖口鄉○○段785地號土地辦理繼承登記後，將如原審判決
    附圖（二）所示785─Ａ003部分土地分割移轉登記與上訴人
    乙○○、甲○○；785─Ａ002部分土地分割移轉登記與上訴
    人子○○、癸○○、壬○○；785─Ａ005部分土地分割移轉
    與上訴人辛○○。所為訴之變更，與原審請求之基礎事實同
    一，依民事訴訟法第446條第1項、第255條第1項第2款規定
    ，應予准許。
三、上訴人主張：
（一）被上訴人為莊林玉鏄之繼承人，莊林玉鏄於民國66年7月2
      4日將１、新竹縣湖口鄉○○○段中番子湖小段46之111
      、48之20地號（現為湖口鄉○○段775、776地號）土地與
      其上建物出售並移轉與曾金枝。２、同上小段46之112、
      46 之113、48之21、48之22地號（現為湖口鄉○○段777
      、778、779、780地號）土地及其上建物出售並移轉與曾
      榮灶。３、同上小段46之1091、48之18地號（現為湖口鄉
      ○○段771、772地號）土地及其上建物讓與並移轉給廖乾
      宗。並另立合約書一份，將上開房屋前之道路預定地湖口
      鄉○○○段中番子湖小段46之21地號（即上訴人請求之系
      爭湖口鄉○○段785地號）土地各承購人房屋門前之道路
      預定地一併售與買受人曾金枝、曾榮灶、廖乾宗等人，惟
      因該道路預定地之地目為水田，受法令限制不得分割及辦
      理移轉登記，故雙方約定，如奉准變更為道路用地時，即
      應申請分割並無條件過戶與契約買受人。
（二）嗣曾金枝將新竹縣湖口鄉○○○段中番子湖小段46之111
      、48之20土地及其上房屋出售與上訴人乙○○、甲○○，
      請求分割、移轉房屋前道路預定地之權利亦一併轉讓；曾
      榮灶將同上段46之112、46之113、48之21、48之22地號土
      地及其上建物移轉與曾獻台，請求分割、移轉建物前道路
      預定地之權利亦一併讓與，嗣曾獻台死亡，上開權利由上
      訴人子○○、癸○○、壬○○繼承；而廖乾宗亦將湖口鄉
      ○○段771、772地號土地及其上建物，併請求分割移轉建
      物前道路預定地之權利讓與給上訴人辛○○。上訴人在原
      審亦均以反訴狀繕本之送達為債權讓與之通知，被上訴人
      繼承債務人莊林玉鏄之一切權利義務，自應承受其分割移
      轉系爭土地所有權之義務，將上訴人各建物前之系爭土地
      ，分割移轉與上訴人。
（三）原審判決認被上訴人在未辦理繼承登記前，對系爭土地並
      無處分權，故無法准依上訴人之請求而命被上訴人為移轉
      登記。為此，上訴人變更於第一審之聲明，請求被上訴人
      於完成繼承登記後，將系爭土地分割移轉登記與上訴人，
      以符民法第759條第1項規定。
    並聲明：如主文所示。
四、被上訴人於本審級未提出任何聲明或陳述。其於原審答辯略
    謂：被上訴人之被繼承人莊林玉鏄並未將上訴人屋前之新竹
    縣湖口鄉○○段785地號公路預定地出售與曾金枝、曾榮灶
    、廖乾宗等人，亦未贈與上訴人。依修正前之民法第407條
    規定「以非經登記不得移轉之財產為贈與者，在未為移轉登
    記前，其贈與不生效力。」縱兩造間就系爭土地存有贈與關
    係，依上開規定，在未為移轉登記前，其贈與不生效力，上
    訴人亦無從依合約書之約定請求被上訴人分割移轉系爭土地
    等語。
五、得心證之理由：
   本件上訴人訴請被上訴人就新竹縣湖口鄉○○段785地號土地
   辦理繼承登記後，分別將如原審判決附圖（二）所示785─Ａ
   002分割移轉與上訴人子○○、癸○○、壬○○；785─Ａ003
   分割移轉與上訴人乙○○、甲○○；785─Ａ005分割移轉與
   上訴人辛○○，乃係基於被上訴人之被繼承人莊林玉鏄與上
   訴人前手曾榮灶、曾金枝、廖乾宗等人間之合約書（附於原
   審卷第68頁、第135頁），則本件所應審究之爭點，厥為（一
   ）上開合約書所載被上訴人之被繼承人莊林玉鏄應移轉曾榮
   灶、曾金枝、廖乾宗等人承購土地房屋前之公路預定地，係
   與曾榮灶等人成立買賣或贈與契約？如係贈與，於未經登記
   前，其贈與是否生效？（二）上訴人得否依系爭合約書訴請
   被上訴人分割移轉系爭土地？茲分述如次：
（一）上訴人於原審提出合約書，主張被上訴人之被繼承人莊林
      玉鏄出售系爭土地與上訴人之前手，被上訴人對於合約書
      之真正並不爭執，僅抗辯稱系爭土地並非出售與上訴人之
      前手，縱認係贈與，亦因未經登記，故不生贈與之效力等
      語。被上訴人對系爭合約書之真正並不爭執，則莊林玉鏄
      確曾與上訴人之前手訂立合約書，約定「附帶無償」將各
      該承購戶屋前之公路預定地於地目變更為道路用地時，即
      辦理分割並無條件過戶與各該承購人，堪以認定。
（二）系爭合約書既已明訂「無償」，且未附有任何要求各承購
      戶須負擔為一定給付之行為，堪認該合約書就系爭土地之
      分割移轉登記所為約定，為一贈與契約，於系爭土地地目
      變更為「道」時，被上訴人之被繼承人莊林玉鏄應履行分
      割移轉義務。上訴人主張系爭合約書之性質為買賣，與合
      約書之記載並不相符，尚難認為真實。
（三）按民法債編施行法第1條規定：「民法債編施行前發生之
      債，除本施行法有特別規定外，不適用民法債編之規定，
      其在修正施行前發生者，除本施行法有特別規定外，不適
      用修正施行後之規定」。上訴人係主張依66年7月24日書
      立之系爭合約書為請求，揆諸上開說明，本件自應適用修
      正前民法贈與篇之規定。
（四）按「以非經登記不得移轉之財產為贈與者，在未移轉登記
      前，其贈與不生效力」，固為修正前民法第407條所明定
      ，惟贈與契約之成立，以當事人以自己之財產，為無償給
      與於他方之意思表示，經他方允受為要件。此項成立要件
      ，不因其贈與標的之為動產或不動產而有差異，惟以動產
      為贈與標的者，其成立要件具備時，即生效力；以不動產
      為贈與標的者，除成立要件具備外，並須登記始生效力。
      此就修正前民法第406條與第407條之各規定對照觀之甚明
      。故修正前民法第407條於登記之規定，屬於不動產贈與
      之特別生效要件，而非成立要件，其贈與契約，苟具備上
      開成立要件時，除其一般生效要件尚有欠缺外，贈與人應
      即受其契約之拘束，負有移轉登記使生贈與效力之義務，
      最高法院著有40年度台上字第1496號及41年台上字第175
      號判例可資參照。雖該二判例因新法將民法第407條刪除
      ，而不再援用，但對於舊法時期成立之贈與契約效力，於
      新法施行後，不受影響。
（五）本件被上訴人之被繼承人莊林玉鏄既書立系爭合約書表示
      願將系爭土地贈與各承購人，各承購人亦已允受，依上開
      判例意旨，被上訴人之被繼承人莊林玉鏄即應受系爭合約
      書之拘束，而莊林玉鏄死亡後，該分割移轉系爭土地之義
      務，則由被上訴人繼承，被上訴人辯稱系爭合約書因未移
      轉登記，故贈與契約不生效力云云，自非可採。
（六）上訴人為系爭合約書中權利人曾榮灶、曾金枝、廖乾宗等
      人之後手，業據上訴人提出土地登記簿謄本、土地建築改
      良物買賣所有權移轉契約書等為證，並以原審反訴狀繕本
      之送達將債權讓與之旨通知被上訴人，且為被上訴人所不
      爭執，應認上訴人等分別繼受系爭合約書之權利，而得向
      被上訴人主張分割移轉系爭合約書所載道路預定地之權利
      ，而新竹縣湖口鄉○○段785地號土地之地目業已變更為
     「道」。從而，上訴人訴請被上訴人應就新竹縣湖口鄉○○段七八五地號土地辦理繼承登記。並將如原審判決附圖
      （二）所示新竹縣湖口鄉○○段七八五─Ａ００三地號，
      面積二十五點九七平方公尺之土地辦理分割，移轉登記與
      上訴人乙○○、甲○○；將如原審判決附圖（二）所示同
      上地段七八五─Ａ００二地號，面積二十五點九二平方公
      尺之土地辦理分割，移轉登記與上訴人子○○、癸○○、
      曾汶翔；將如原審判決附圖（二）所示同上地段七八五─
      Ａ００五地號，面積二十五點九九平方公尺土地辦理分割
      ，移轉登記與上訴人辛○○，洵屬有據，應予准許。原法
      院未及審酌上訴人變更之聲明，而為上訴人敗訴之判決，
      自有未洽。上訴意旨指摘原判決不當，求予廢棄改判，為
      有理由。自應由本院予以廢棄改判如主文所示。
六、訴訟費用負擔之依據：民事訴訟法第85條第1項前段、第78
    條。
中　　華　　民　　國　　94　　年　　4　　月　　13   　日
                  民事第一庭審判長法　官　蔡孟芳
                                  法  官  王佳惠
                                  法  官  楊數盈
以上正本係照原本作成。
不得上訴。
中　　華　　民　　國　　94　　年　　4　　月　　13 　日
                                  書記官　張永榮
